【裁判字號】    92,訴,1259
【裁判日期】    921128
【裁判案由】    酌減違約金
【裁判全文】
臺灣桃園地方法院民事判決  九十二年訴字第一二五九號
    原      告  乙○○
    訴訟代理人  陽文瑜律師
                袁健峰律師
    被      告  甲○○
    訴訟代理人  呂翊丞律師
右當事人間請求酌減違約金事件，於民國九十二年十一月十四日辯論終結，本院判決
如左：
    主    文
被告應給付原告新台幣壹佰肆拾玖萬陸仟元，及自民國九十二年七月二十六日起至清
償日止，按年息百分之五計算之利息。
原告其餘之訴駁回。
訴訟費用由原告負擔六分之一，餘由被告負擔。
本判決原告勝訴部分於原告以新台幣伍拾萬元為被告供擔保後，得為假執行。但被告
以新台幣壹佰肆拾玖萬陸仟元為原告預供擔保，得免為假執行。
原告其餘假執行之聲請駁回。
    事  實
甲、原告方面：
一、聲明：被告應給付原告新台幣（下同）一百八十萬元，及自起訴狀繕本送達翌日
    起至清償日止，按年息百分之五計算之利息，並願供擔保，請准宣告假執行（原
    告誤繕為請准宣告免為假執行）。
二、陳述：
  (一)原告於民國九十二年五月二十三日與被告簽訂不動產買賣契約，以一千六百八十
    萬元購買被告所有坐落新竹縣關西鎮○○○段赤柯山小段第一六七、一六七之一
    、一六八、一六九之一、一六九之四、一六九之五地號土地六筆（下稱系爭土地
    ），簽約後得知家族事業因受SARS疫情影響，資金調度可能發生困難，本欲解約
    不再購買，但被告於同年月二十六日向原告表示，若原告不遵約給付頭期款項，
    被告將有跳票之虞，原告為信守承諾，乃在當日籌措二百萬元（下稱系爭價款）
    匯予被告，約數日後，原告確認資力不足，無法購買系爭土地，立即透過本件買
    賣之介紹者即訴外人游萬益轉知被告此一情事，並於同年六月二十五日以存證信
    函向被告確認無法購買並請求返還系爭價款，但被告仍來函表示堅持沒收系爭價
    款，原告雖因資力不足而違約未能購買系爭土地，但簽約後僅數日原告即明確向
    被告表達不願購買之意，被告亦未因此受到何損害，其遽將系爭價款全數沒收，
    顯然過高，爰依民法第二百五十二條之規定，請求酌減本件違約金額為二十萬元
    ，並依民法第一百七十九條規定，請求判命被告返還原告逾額沒收之一百八十萬
    元，提起本訴。
  (二)又被告雖抗辯受有高達數百萬元損失，然被告所抗辯之所受損害及所失利益與本
    件並無直接關係，且一般所謂土地增值利益之損失，亦不在民法第二百十六條第
    一項規定所失利益範圍內。另本件因原告係於簽約後僅數日即告知被告無法購買
    ，是亦無土地增值問題，可見被告所辯，顯不足採。
三、證據：提出不動產買賣契約書、桃園郵局府前（21支）郵局第一五０九號存證信
    函、宏典律師事務所宏律字第九二０八四號函各一份（以上皆影本）為證，並聲
    請訊問證人游萬益。
乙、被告方面：
一、聲明：求為判決駁回原告之訴及其假執行之聲請，如受不利益之判決，願供擔保
    ，請准宣告免為假執行。
二、陳述：
  (一)原告與被告間確曾就系爭土地於九十二年五月二十三日簽訂買賣契約，惟因依系
    爭買賣契約第五條第一項約定，原告本應於九十二年五月二十三日交付被告定頭
    金四百萬元，但原告於交付二百萬元之後，即未依約再給付其餘款項，雖原告後
    以存證信函向被告表示因SARS疫情影響無法購買系爭土地，但原告實有違約之故
    意，是被告仍委請宏典律師事務所發函再次促請原告依約履行，並表示若逾期視
    同原告違約不買，將依系爭買賣契約第十四條約定，解除契約並沒收原告已給付
    之二百萬元定頭金。詎料原告除堅持繼續故意違約外，並試圖假借SARS疫情合理
    化其故意違約之情形，茲因原告對於買賣契約無法繼續履行實具有重大可歸責事
    由，被告迫於無奈，乃依前揭律師函解除雙方不動產買賣契約，並依系爭契約第
    十四條約定沒收原告已付之定頭金二百萬元。至原告主張因家族事業受SARS疫情
    影響，資金調度可能發生困難，致無法購買系爭土地，惟此乃原告故意違約後，
    推諉卸責之詞，不足為採。
  (二)依民法之「契約自由」原則，當事人得依自由意思決定與何人以何種方式締結何
    種內容之契約，從而對契約雙方發生一定之拘束力，享受或負擔其法律效果，除
    非當契約自由原則之實現基礎未被落實而於具體個案契約正義未能獲致實現時，
    法院方得介入，否則法院並不得以自己之價值判斷，變更契約內容。是故法院在
    判斷違約金是否過高時，除應審酌契約當事人之締約地位、一般客觀事實、社會
    經濟狀況及當事人所受損害情形外，尤其不能將「契約自由」原則棄之不顧，過
    度干預契約當事人私經濟生活之安排，以致影響當事人於締約當時之風險損益評
    估，破壞契約雙方於意思合致時之主觀平衡，甚至給予惡意違反契約者討價還價
    、套利之空間。換言之，法院於適用民法第二百五十二條酌減違約金時，縱違約
    金約定之數額高於當事人所受之實際損害，若於契約正義無礙而非顯失公平，即
    不宜僅因一造當事人所受之損害低於違約金之數額，認兩造約定之違約金有過高
    之情事，而過度壓縮「契約自由」之空間。再者，原告雖主張雙方約定之違約金
    過高，請求法院酌減至相當金額云云，然查，關於契約中違約金之約定可分為「
    損害賠償預定性違約金」及「懲罰性違約金」，前者本有預先約定一定數額之違
    約金，俾免日後發生違約情事時舉證之累之目的，而後者則藉由課以相當數額之
    違約金，以達到強制當事人履約之目的，各有其約定之意涵，則本件原告任意違
    約，並訴請法院依職權酌減違約金，依民事訴訟法第二百七十七條之規定，自應
    由原告提出證據證明約定違約金有何過高或與實際損害不成比例之情形，以作為
    法院酌定違約金之標準，至法院方面則不宜過度依職權介入審核違約金之數額，
    以防斲喪該項違約金約定之本意，亦與民法第二百五十二條立法意旨未合。再參
    以系爭契約書仍有許多部分係以人工填寫方式填入契約書中，可知兩造於簽訂契
    約當時，必經長時間之審慎考慮後，始將雙方議定之事項納入契約條款中，既兩
    造就違約金之數額已明白約定，顯見兩造簽訂契約之初，已考慮雙方之經濟條件
    ，並在雙方經濟能力均許可之範圍內，將違約金內容訂於系爭契約第十四條內，
    原告自無再依民法第二百五十二條規定請求鈞院酌減違約金之餘地。另我國民法
    第二百五十二條固定有約定之違約金額過高者，法院得減至相當之數額，惟上開
    規定，是為保護債務人利益，而期得公平之結果，無關社會公益，非強制禁止規
    定，自得由當事人間以特約排除其適用，因此兩造間所訂買賣契約第十四條平等
    互惠約定既已明文「甲方如違約不買或不履行分期交付價額時願將已付款項全部
    給乙方沒收：：：：：，並願放棄抗訴申辯請求權。」，即表示雙方已特別約定
    不得主張違約金過高或過低而要求增減或訴請法院判決酌增或酌減，則本件就該
    違約金自應無民法第二百五十二條之適用，原告訴請酌減，於法亦屬無據。
  (三)此外，依行政院內政部及消費者保護委員會頒行之「成屋買賣契約書範本」第十
    條（違約罰則）第二項規定「買方逾期達五日仍未付清期款或已付之票據無法兌
    現時，買方應按逾期期款部分附加法定利息於補付期款時一併支付賣方，如逾期
    一個月不付期款或遲延利息，經賣方以存證信函或其他書面催告，經送達逾七日
    仍未支付者，賣方得解除契約並沒收已付價款充作違約金，但所該沒收之已付價
    款以不超過房地總價款百分之十五為限，賣方不得另行請求損害賠償。」，依此
    兩造所定者為不動產買賣契約，核其性質，與前揭範本之性質相當，自可參照該
    範本解釋說明，本件買賣總價款為一千六百八十萬，而被告依系爭契約第十四條
    約定沒收原告已付之定頭金為二百萬元，依比例僅佔買賣總價款之百分之十一左
    右，並未逾越前揭範本所訂百分之十五之標準，是被告所沒收之違約金並未過高
    ，原告主張過高，顯無理由。
  (四)退萬步言之，如鈞院仍認本件有民法第二百五十二條之適用，則法院是否酌減及
    酌減之金額若干，即須依一般客觀事實、社會經濟狀況、當事人所受損害情形及
    債務人若能如期履行時，債權人可得享受之一切利益等以為斟酌之標準。又民法
    第二百六十條規定解除權之行使，不妨礙損害賠償之請求，故債權人解除契約時
    ，得併行請求損害賠償，而其賠償範圍，則應依一般損害賠償之法則，即民法第
    二百十六條第一項規定之所受損害及所失利益，前者即現存財產因損害事實之發
    生而被減少，屬於積極損害；後者即新財產之取得，因損害事實之發生而受妨害
    ，屬於消極的損害。茲將本件因可歸責於原告之債務不履行，導致被告之「所受
    損害」與「所失利益」，分述如下：
  (1)所受損害之部分：
  被告因與原告訂立系爭買賣契約，應支付總價款百分之一之服務費，即十六萬八
    千元。（00000000×1%＝168000）
  被告因原告違約不買系爭土地，導致必須委託另覓買主，因此造成必須多支出一
    筆服務費之損害。而債權人得請求債務人者，係回復他方損害發生前之原狀，準
    此，此部分損害之數額，從「不動產委託銷售契約書範本」第五條及「不動產委
    託銷售契約書簽訂注意事項」第四點規定，不動產經紀業或經紀人員經營仲介業
    務者，其向買賣一方收取報酬之總額合計不得超過該不動產實際成交價金百分之
    六。準此，被告將因此多支出一筆服務費高達一百萬零八千元。（00000000×6%
    ＝0000000)
  被告自九十二年五月二十三日出售予原告後迄同年十一月底（本應計算至再出售
    他人時為止，但依目前訴訟程度僅計算至九十二年十一月底），所受利息損失約
    一百六十八萬元。（總價金00000000×20%×6/12=0000000）。
  (2)所失利益之部分：
    系爭契約於九十二年五月二十三日簽訂，參考財政部核定之九十二年公布之「九
    十一年度營利事業各業同業利潤標準表」所載，不動產買賣業依毛利率減去費用
    率之淨利率為百分之十七，有關營利事業各項所得標準及同業利潤標準之擬定，
    係每年由財政部各地區國稅局輪流主辦，參照各地區國稅局調查資料、各業同業
    公會意見暨財政部財稅資料中心提供之上年度全國營利事業各業之所得稅申報資
    料，邀集全國工商團體、會計師公會全國聯合會暨財政部業務相關單位等共同研
    商擬定，營利事業各業所得額標準及同業利潤標準，係根據各該業正常營運資料
    所訂定。據此，財政部所統計之營利事項同業利潤標準，可謂係依統計及經驗所
    定之標準。故該利潤標準為財政部每年就營利事業據各業抽樣調查，已涵蓋客觀
    事實、社會經濟情況在內，且該利潤本為本契約若能如期履行，被告所預定可得
    之利益，現因原告之違約致造成被告無法獲得上開利益，應為被告所失之利益。
    準此，兩造係於九十二年間簽訂系爭契約，則本件計算被告出售系爭土地所得獲
    得之預期利益，自可參照兩造簽訂系爭契約當時，即九十一年間之同業營業利潤
    ，作為預期可得利益之計算標準。據前述之九十一年營利事業各業同業所得額同
    業利潤標準表所示，不動產買賣業以毛利率減去費用率後淨利為百分之十七。職
    是，本件被告於系爭契約解除後所失利益，計為總價款之百分之十七，即二百八
    十五萬六千元（00000000×17%＝0000000），核屬可取。又退步言，縱認被告非
    屬公司等性質之法人，而無營利事業各業同業所得額同業利潤標準之適用，惟被
    告訂立本件買賣契約前，係以一千零二十萬元之成本取得系爭土地（此為原告不
    爭執），則被告於將系爭土地整理並且營造建設後，再出賣予原告，兩造並以一
    千六百八十萬元成交，依被告當時取得成本計算，本件被告可得利益為六百六十
    萬元，亦遠超過前開所謂營利事業各業同業所得額同業利潤計算之標準。
  (五)綜上所述，本件被告所受損害及所失利益共計五百十二萬二千元（計算方式如下
    ：0000000＋168000＋0000000＋0000000＝0000000），而被告沒收原告已付之定
    頭金僅為二百萬元，故本件並無違約金過高或顯失公平之情事，原告復未能舉證
    證明本件違約金有何約定過高之情形，是原告起訴請求酌減違約金為無理由。
三、證據：提出桃園第十二支郵局第八二三號存證信函、台灣地區SARS可能病例發病
    日流行曲線圖及台灣地區SARS可能病例流行曲線、內政部成屋買賣契約書範本、
    內政部不動產委託銷售契約書範本、內政部不動產委託銷售契約書簽約注意事項
    、財政部九十一年度營利事業各業同業利潤標準各一份（以上皆影本）為證。
    理  由
一、原告起訴主張原告於九十二年五月二十三日與被告簽訂不動產買賣契約，以一千
    六百八十萬元購買被告所有之系爭土地，且於同年月二十六日給付定頭金二百萬
    元予被告，後因資金調度有困難，無法購買系爭土地，故透過訴外人游萬益及存
    證信函向被告表示無法購買，並請求返還二百萬元，原告雖因資力不足而違約未
    能購買系爭土地，但簽約後僅數日即明確向被告表達不願購買之意，被告亦未因
    此受到損害。詎料，被告竟將二百萬元全數沒收，顯然過高。為此，爰依民法第
    二百五十二條規定，請求將本件約定之違約金酌減至二十萬元，並依民法第一百
    七十九條規定，請求被告將超過之差額一百八十萬元返還，而提起本訴等語。被
    告則以原告主張因家族事業受SARS疫情影響，資金調度可能發生困難，是故無法
    購買系爭土地，惟此乃原告故意違約後推諉卸責之詞，且沒收原告所給付之二百
    萬元係依買賣契約第十四條之約定，基於契約自由原則，二造既已約定違約金之
    數額，顯見二造於訂約之初，已就違約金之數額審慎考量，原告自不得再依民法
    第二百五十二條主張酌減。再者，縱違約金約定之數額高於當事人所受之實際損
    害，若於契約正義無礙而非顯失公平，法院即不宜僅因一造當事人所受之損害低
    於違約金之數額，遽認兩造約定之違約金有過高之情事，如此將有悖於契約自由
    原則。此外，若鈞院仍認本件之違約金應予酌減，依法亦應由原告舉證證明違約
    金確有過高情事，然原告並未舉證證明，且依內政部成屋買賣契約書範本，再參
    酌被告所受損害及所失利益等一切情狀觀之，被告所沒收之違約金亦顯未過高等
    語，資為抗辯。
二、查兩造間就系爭土地訂有買賣契約，總價金為一千六百八十萬元，原告雖已交付
    二百萬元予被告收執，但因原告始終未依買賣契約第五條約定「於契約成立日交
    付四百萬元作為定頭金」，而僅交付二百萬元，尚欠餘款二百萬元未付，經被告
    於九十二年六月十日、九十二年六月二十七日分別以存證信函、宏典律師事務所
    函催促原告依約給付所餘定頭金之二百萬元未果，被告已依法解除該買賣契約，
    並將原告已繳納之價金二百萬元全數沒收充作違約金等情，為兩造所不爭執，並
    有不動產買賣契約書、桃園十二支郵局第八二三號存證信函、宏典律師事務所宏
    律字第九二０八四號函各一份在卷可稽，自堪信為真實。是本件兩造之爭執，厥
    在於原告是否應就「違約金過高」之要件負舉證之責以及約定之違約金是否過高
    ？應否酌減？
三、按民法第二百五十二條規定：「約定之違約金過高者，法院得減至相當之數額。
    」故約定之違約金苟有過高情事，法院即得依此規定減至相當之數額，並無應待
    至債權人請求給付後始得核減之限制。此項核減，法院得以職權為之，亦得由債
    務人訴請法院核減（最高法院七十九年度台上字第一六一二號判例參照）。基此
    ，違約金之酌減，法院既得依職權為之，法院自得審酌一般客觀事實、社會經濟
    狀況、債務人若能如期履行債務，債權人可得享受之一切利益為酌定之標準等情
    形以為酌定（最高法院四十九年度台上字第八○七號判例參照）。此外，「事實
    於法院已顯著或為其職務上所已知者，無庸舉證」，民事訴訟法第二百七十八條
    第一項亦有明文，則本件依原告所述違約情形及訂立買賣契約時間長短，顯然被
    告因原告之違約所造成之損害與被告沒收之違約金數額相比，有過高情事，依上
    開規定，原告亦無庸舉證，且原告違約而致被告受有如何之損害，乃本院斟酌被
    告沒收之違約金是否過高之重要依據，而被告受有如何之損害，唯被告知之甚詳
    ，原告誠難舉證證明被告所受損害與上開違約金之數額顯不相當。因此，若強令
    原告舉證證明兩造間就違約金之約定有過高情事，亦顯失公平，故本院認此時應
    依民事訴訟法第二百七十七條但書規定，由被告舉證證明確實受有與所沒收之違
    約金相當之損害為宜。被告辯稱原告應就「違約金過高」之要件負舉證之責云云
    ，尚非可採。
四、次按民法所定違約金有兩種，一為以預定債務不履行之損害賠償額為目的，此種
    違約金於債務人不履行債務時，債權人僅得就原來之給付或違約金擇一請求；二
    為以強制債務之履行為目的，此種違約金於債務人不履行債務時，債權人除得請
    求違約金外，並得請求原來之給付。而當事人所約定之違約金究屬何性質，應依
    當事人之意思定之。查依據兩造不爭之不動產買賣契約書第十四條約定：「甲方
    （即原告）如違約不買或不履行依約分期交付價款時願將已付款項全部給乙方（
    即被告）沒收然乙方不賣或不履行移交不動產以及中途發生糾葛致不能出賣等情
    事除將既收價款全部退還與甲方外並應賠償所付價款同額之損害金並願放棄抗訴
    申辯請求權」，核其性質應屬民法第二百五十條第二項前段之總額預定性違約金
    ，此並為兩造所不爭執（見九十二年十一月十四日筆錄）。又約定之違約金過高
    者，法院得減至相當之數額，民法第二百五十二條定有明文，至於是否相當，即
    須依一般客觀事實，社會經濟狀況及當事人所受損害情形，以為斟酌之標準。且
    約定之違約金過高者，除出於債務人之自由意思，已任意給付，可認為債務人自
    願依約履行，不容其請求返還外，法院仍得依前開規定，核減至相當之數額（最
    高法院七十九年台上字第一九一五號判例參照）。故法院是否酌減及酌減之金額
    若干，須依一般客觀事實、社會經濟情況及當事人所受損害，債務人若能如期履
    行債務時，債權人可得享受之一切利益為衡量標準，而債務人已為一部履行者，
    亦得比照債權人所受利益，減少數額。本件被告沒收原告所繳之買賣價金二百萬
    元作為違約金，係原告依兩造系爭買賣契約約定按期繳付之頭期款之部分，非原
    告依自由意思所為任意給付之違約金，此觀不動產買賣契約書上開約定即明，是
    則，原告主張酌減被告沒收之違約金，自非無據。至被告雖另以兩造既已依契約
    自由原則，就違約金之數額於買賣契約中加以約定，縱違約金約定之數額高於當
    事人所受之實際損害，若於契約正義無礙而非顯失公平，即不宜僅因一造當事人
    所受之損害低於違約金之數額，遽認兩造約定之違約金有過高情事，而過度壓縮
    「契約自由」之空間云云。惟查，兩造間之約定，探求其真意，該沒收之價金雖
    係屬賠償額預定性質之違約金，然違約金既係當事人為確保債務之履行，所約定
    不履行債務時之給付，衡理自以債務人違約之程度愈嚴重，違約之時期較長或違
    約之時間較早者，始須受較高額之違約罰款，不應反其道而行。但本件依兩造所
    簽訂不動產買賣契約書第五條交款辦法所載，原告之繳款義務係配合契約之履行
    分期為之，如依契約書約定，原告違約時，由被告沒收已繳納之款項，則原告繳
    交價款少，縱違約情節嚴重，沒收金額亦少，惟繳交價款越多，雖違約情節輕微
    ，被沒收違約金反而增多，此項約定顯然有失公平合理，自不得聽任被告任意依
    該約定從事，此當屬衡平法理之實踐，並不妨及當事人間私法自治之精神。故被
    告抗辯本件違約金之約定係基於契約自由原則而來，兩造自應受拘束，依約履行
    ，司法不應不當干涉契約自由原則云云，亦不足採。
五、再查，被告雖又抗辯稱民法第二百五十二條規定，依其立法理由，是為保護債務
    人之利益，而期得公平之結果，無關社會公益，非屬強制禁止規定，得由當事人
    間特約排除，則依兩造間所定買賣契約第十四條規定，既已載明「：：：並願放
    棄抗訴申辯請求權」等語，原告自應不得再依民法第二百五十二條規定提起本件
    訴訟，請求酌減云云。然按民法第二百五十二條規定：「約定之違約金額過高者
    ，法院得減至相當之數額。」故約定之違約金苟有過高情事，法院即得依此規定
    核減至相當之數額，並無應待至債權人請求給付後始得核減之限制。此項核減，
    法院得以職權為之，亦得由債務人訴請法院核減，有最高法院七十九年度台上字
    第一六一二號判例意旨可資參照，可見民法第二百五十二條規定，除賦予債務人
    得請求法院予以酌減之權利外，並賦予法院介入之職權，以期求得當事人間真正
    公平之結果，並促社會正義、誠信原則之具體實現，自難認與公益完全無關，而
    得由當事人間以特約方式排除法院之職權介入。何況，依上開買賣契約第十四條
    約定之內容，何謂「放棄抗辯申訴請求權」云云，實語焉不詳，亦不能憑此即認
    定兩造間已有排除民法第二百五十二條適用之特約，是被告上開所辯，均無足取
    。
六、茲就被告因解除契約所沒收之違約金，是否應予酌減及酌減之數額若干，分述於
    次：
  (一)被告所受損害：
  (1)仲介服務費損失部分：
    被告固稱因與原告訂立本件買賣契約，致需支付總價款百分之一服務費（即十六
    萬八千元）予訴外人即本件買賣之仲介者游萬益而受有損害云云，惟經本院依原
    告聲請訊問證人游萬益，業經證稱：「本來約定賣方（即被告）要給總成交價百
    分之一，買方（即原告）百分之二作為我的報酬，但是我都沒有拿到，因為買方
    在交第一次款後的十天內就告訴我說沒有辦法買了，我有馬上告訴賣方，：：：
    ：現在我決定賣方部分的佣金我不拿了，也不會跟賣方要求任何的賠償，至於買
    方部分我自己再跟買方協調」等語綦詳，足見被告並未受有仲介服務費之損失，
    將來亦無受有此部分損害之可能，被告稱受有此部分損失云云，尚不足採。又被
    告另稱因原告違約不買，導致必須委託另覓買主，因而造成必須多支出一筆服務
    費之損害，依內政部頒訂之「不動產委託銷售契約書範本」第五條及「不動產委
    託銷售契約書簽訂注意事項」第四點規定，不動產經紀業或經紀人員經營仲介業
    務者，其向買賣一方收取報酬總額合計不得超過實際成交價百分之六，則被告將
    因此多支出服務費高達一百萬八千元而受有損害云云，但因被告僅稱因原告違約
    不買，將來「必」重複支出銷售佣金，顯見其迄今尚未再行售出，自無此部分委
    託代銷費用損失之可言，是此部分之金額亦應不予斟酌。
  (2)利息損失部分：
    被告雖又稱因原告違約不買，致被告損失自九十二年五月二十三日出售系爭土地
    予原告起迄今（九十二年一月底）之利息共計一百六十八萬元云云，然本件被告
    係依據兩造所簽訂之不動產買賣契約書第五條交款辦法所載，於九十二年六月十
    日以桃園十二支郵局第八二三號存證信函催促原告於文到後五日內速給付所餘定
    頭金二百萬元，原告於九十二年六月十一日收受該存證信函，應自九十二年六月
    十七日起負遲延給付責任，迄九十二年六月二十八日再次收受被告解除契約之宏
    典律師事務所第九二０八四號函止，遲延給付價款二百萬元之期間為十二日，則
    被告因原告遲延給付所受利息之損失，如以民法利率上限年息百分之二十計算，
    僅一萬三千一百五十一元而已，至契約解除後，原告已無遲延給付價款可言，是
    被告以系爭土地買賣總價款計算利息損失並計算至九十二年十一月底，洵屬無據
    。本件被告所受之利息損失僅為一萬三千一百五十一元。
  (二)被告所失利益：
    被告固以兩造間系爭土地買賣契約係於九十二年五月二十三日簽訂，參考財政部
    核定九十二年度公布之「九十一年度營利事業各業同業利潤標準表」所載，不動
    產買賣業依毛利率減去費用率之淨利率為百分之十七，而該標準之擬定係參照各
    地區國稅局調查資料、各業同業公會意見暨財政部財稅資料中心提供之上年度全
    國營利事業各業之所得稅申報資料，邀集中華民國工、商業團體、中華民國會計
    師公會全國聯合會暨財政部業務相關單位等共同研商擬定，可謂依統計及經驗所
    定之標準，已涵蓋客觀事實、社會經濟情況在內，則該利潤即應為本件契約若能
    如期履行時，被告所可得預期之利益，但現因原告之違約，致被告無法獲得上開
    利益即總價款之百分之十七（二百八十五萬六千元），應為被告所失之利益云云
    。然查，按財政部每年就營利事業各種同業因檢定利潤標準，以作為課徵所得稅
    依據，而核定之同業利潤標準，固係依據各業抽樣調查並徵詢各該業同業公會之
    意見而核定，符合統計及經驗所定之標準，並涵蓋同業客觀事實、社會經濟情況
    在內，但因上開利潤標準係依一般同業之收入扣除支出之成本費用為依據，且本
    件依被告所自認之事實，乃係屬私人間之買賣，非屬以經營不動產買賣為業者，
    自難遽以作為被告所失利益之計算標準，被告就此所辯，亦無理由。至被告另以
    本件雙方所訂之買賣價額一千六百八十萬元與被告取得之成本一千零二十萬元相
    較，被告亦有可得利益六百六十萬元云云，然本件買賣價額乃係兩造雙方所約定
    ，其間或有其他考量亦不可而得知，參酌證人游萬益所述其他出價情形（一千二
    百萬元、一千三百萬元左右），可見本件約定之價額應屬個案情形，尚不足以作
    為系爭土地所具價值之判斷，何況系爭土地依被告所自承，係於被告加以整理並
    營造建設後，始以一千六百八十萬元之代價售予原告。換言之，系爭土地之價值
    復因被告之投資而增加，可見被告所謂之成本當不止一千零二十萬元而已。是故
    ，被告逕以本件價額一千六百八十萬元與取得成本一千零二十萬元相較，而謂被
    告亦有可得利益六百六十萬元云云，亦無足取。
  (三)至被告復稱依內政部及消費者保護委員會公告頒行之「成屋買賣契約書範本」第
    十條第二項規定，賣方得沒收依房地總價款百分之十五計算之金額，本件沒收原
    告之款項僅佔總價金百分之十一左右，仍在上開百分之十五之額度內，並無過高
    云云，然查內政部所訂頒之買賣契約範本僅係就沒收之金額訂出上限標準，且係
    供參考之用，並無拘束力，是本院參酌上開所述之被告受損害情形，並審酌原告
    已繳納價金二百萬元，被告所受利益之程度，暨原告若能如期履行時，被告可享
    受之一切利益及其他一般客觀事實、社會經濟狀況，認本件被告沒收原告所繳價
    金二百萬元占總價金百分之十一，顯屬過高，應以總價金之百分之三即五十萬四
    千元為合理，被告抗辯所沒收之違約金並無過高云云，即不足採。
七、綜上所述，本件被告所沒收之違約金二百萬元過高，依前所述，被上訴人所得沒
    收之違約金為五十萬四千元，則其應返還予原告之金額應為一百四十九萬六千元
    （計算方式為0000000－000000＝0000000元），是原告請求被告返還一百四十九
    萬六千元及自起訴狀繕本送達翌日即九十二年七月二十六日起至清償日止，按年
    息百分之五計算之法定遲延利息，為有理由，應予准許，逾此部分之請求，於法
    無據，應予駁回。
八、二造分別陳明願供擔保，聲請宣告假執行或免為假執行，就原告勝訴部分，經核
    均無不合，爰分別酌定相當之擔保金額准許之。至原告敗訴部分，其假執行之聲
    請已失所附麗，應併予駁回。
九、本案事證已臻明確，兩造其餘攻擊防禦方法及所提之證據，經本院斟酌後認與判
    決結果不生影響，爰不一一論述，併此敘明。
十、結論：本件原告之訴為一部有理由，一部無理由，依民事訴訟法第七十九條、第
    三百九十條第二項、第三百九十二條，判決如主文。
中      華      民      國    九十二    年     十一     月    二十八    日
                                臺灣桃園地方法院民事第一庭
~B法      官  黃若美
右為正本，係照原本作成。
如對本判決上訴，須於判決送達後二十日內向本院提出上訴狀
中      華      民      國    九十二    年     十一     月    二十八    日
~B法院書記官  劉德壽


司法院資訊處製作；財團法人民間司法改革基金會備份。
